臺灣臺北地方法院民事判決　　　　　　94年度勞簡上字第10號
上　訴　人　黃○○
被 上訴 人　丁○○
訴訟代理人　劉秀真律師
複 代理 人　丙○○
當事人間請求侵權行為損害賠償等事件，上訴人對於民國九十三
年十二月十三日本院臺北簡易庭九十三年度北勞簡字第八四號第
一審簡易判決提起上訴，本院於九十四年九月二十八日言詞辯論
終結，判決如下：
    主      文
上訴駁回。
第二審訴訟費用由上訴人負擔。
    事實及理由
甲、程序方面：
    按不變更訴訟標的，而補充或更正事實上或法律上之陳述者
    ，非為訴之變更或追加，民事訴訟法第二百五十六條定有明
    文。蓋原告於起訴後，對於事實上或法律上之陳述，有時必
    須補充或更正，始克達其訴之目的，故倘原告對於非關辨認
    訴訟標的之法律關係是否同一之標準事項，為補充或更正之
    陳述，自非為訴之變更或追加，而應許之。經查，上訴人起
    訴時即主張被上訴人受理伊所提出之陳情檢舉過程中，將陳
    情書所載相關上訴人身分資料洩漏予被檢舉人知悉，侵害其
    隱私權，而本於侵權行為之法律關係訴請被上訴人負損害賠
    償責任，給付慰撫金等情。嗣於本院審理時，補充陳述表示
    ：縱使非被上訴人將陳情書交予被檢舉人，亦係訴外人副處
    長甲○○在處理上訴人陳情案件過程中，私自將陳情書交付
    訴外人戊○○影印並交給被檢舉人陳淑敏一節，而認甲○○
    應依民法第一百八十五條規定與被上訴人負共同侵權行為之
    連帶損害賠償責任。核其對被上訴人所主張之訴訟標的法律
    關係仍為民法第一百八十四條第二項規定，訴訟標的並無變
    更或追加，揆諸首開規定，自得允之。被上訴人抗辯其不同
    意上訴人為訴之追加或變更云云，尚非可取。
乙、得心證之理由：
一、上訴人起訴主張：伊係依據行政院「公共服務擴大就業計畫
    」進用之人員，契約期間自民國 93年1月1日起至93年6月30
    日止，被上訴人為行政院原住民委員會衛生福利處處長，為
    伊在該委員會任職期間之主管。伊在 93年2月16日乃依行政
    程序法第一百六十八條規定以陳情書，向被上訴人檢舉訴外
    人即同事莊美景、張宜安未依照上班差勤打卡紀錄，將薪資
    以少報多，涉嫌貪瀆，莊美景之主管訴外人陳淑敏科長知悉
    此事卻予以包庇，伊提出之陳情書上載有其姓名、住址、身
    分證統一編號、出生日期等個人資料，詎被上訴人竟將伊提
    出之陳情書轉交副處長甲○○，洩漏予被檢舉人知悉，自屬
    故意洩漏貪瀆案件檢舉人身分資料；縱使非被上訴人將陳情
    書交予被檢舉人，亦係副處長甲○○在處理上訴人陳情案件
    過程中，私自將陳情書交付訴外人戊○○影印並交給被檢舉
    人陳淑敏，則關於被上訴人、副處長甲○○洩漏檢舉人即上
    訴人身分資料等行為，均屬侵害上訴人之隱私權。再者，依
    行政院暨所屬各機關處理人民陳情案件要點第六點規定，被
    上訴人非陳情案件權責主管，則其在收受上訴人陳情書後，
    應逕移主管機關辦理，而非交由副處長處理。被上訴人侵犯
    上訴人隱私權，事後導致伊遭被檢舉人張宜安言詞恐嚇，被
    上訴人為執行職務公務員，應知貪污瀆職案件之檢舉人為受
    貪污治罪條例第十八條、刑法第一百三十二條、行政院暨所
    屬各機關處理人民陳情案件要點第十八點等規定所保護之人
    ，矧其竟故意洩漏貪瀆案件檢舉人即上訴人身分，自應依民
    法第一百八十四條第二項、第一百九十五條規定，及第一百
    八十五條規定與副處長對上訴人負侵權行為連帶損害賠償責
    任。為此爰依侵權行為之法律關係，請求被上訴人給付精神
    上損害賠償即慰撫金等語。
二、被上訴人則以：上訴人並未將陳情書直接交付予伊，另伊並
    無故意洩漏上訴人身分資料之事，觀諸上訴人提出之錄音帶
    譯文，均無從證明被上訴人有將陳情書交付予被陳情人閱覽
    之行為，上訴人所述均屬曲解錄音帶所示當事人之原意，並
    且有斷章取義等瑕疵；況且，上訴人從未提出錄音帶以供勘
    驗是否與其提出之錄音帶譯文內容相符，故所製作之譯文是
    否真正，即有疑義。而上訴人係提出陳情書而非檢舉書，且
    被上訴人並非有偵查權之機關，亦非行政院原住民族委員會
    內負責經辦檢舉或政風業務之人，即非獎勵保護檢舉貪污瀆
    職辦法第三條之受理檢舉機關，自無貪污治罪條例第十八條
    、獎勵保護檢舉貪污瀆職辦法等規定之適用。被上訴人身為
    處長，在接獲上訴人陳情書後，因上訴人並未檢附相關證物
    ，為查證上訴人所陳情之事是否真實，乃直接交予副處長甲○○執行查證工作，過程並無不當，而副處長之行為更非被
    上訴人所得支配。況上訴人之姓名、地址等資料對於有關經
    手人員而言，本即非秘密，是以副處長將涉及兩科之爭議交
    由兩科科長共同查證，除為必要之處理程序外，亦無侵害上
    訴人隱私權情形等語，資為抗辯。
三、上訴人於原審係訴請：(一)確認其與原審共同被告行政院原住
    民族委員會間僱傭關係存在，並請求原審共同被告行政院原
    住民族委員會給付薪資 80,000元及賠償其所受損害100,000
    元；(二)被上訴人應賠償其名譽權、隱私權之損害計 300,000
    元。原審判決駁回上訴人全部之訴，上訴人僅就其中請求被
    上訴人賠償隱私權所受損害部分聲明不服提起上訴，並聲明
    ：(一)原判決不利於上訴人後開第二項聲明部分廢棄。(二)被上
    訴人應給付上訴人 100,000元。被上訴人則於本院聲明：上
    訴駁回。
四、兩造不爭執之事實：
    上訴人主張伊係依據行政院「公共服務擴大就業計畫」進用
    之人員，契約期間自 93年1月1日起至93年6月30日止，被上
    訴人為行政院原住民委員會衛生福利處處長，為伊在該委員
    會任職期間之主管之事實，業據其提出公共服務擴大就業契
    約書為證（見原審卷一 第8頁至第11頁），此為被上訴人所
    不爭執，自堪信為真實。
五、上訴人另主張伊在 93年2月16日依行政程序法第一百六十八
    條規定以陳情書，向被上訴人檢舉同事莊美景、張宜安未依
    照上班差勤打卡紀錄，將薪資以少報多，涉嫌貪瀆，莊美景
    之主管陳淑敏科長知悉此事卻予以包庇，伊提出之陳情書上
    載有其姓名、住址、身分證統一編號、出生日期等個人資料
    ，詎被上訴人竟將伊提出之陳情書轉交副處長甲○○，更將
    陳情書上伊之身分資料洩漏予被檢舉人知悉，自屬違反保護
    他人之法律，侵害伊隱私權，應負侵權行為損害賠償責任等
    語。但為被上訴人所否認，並以前開情詞置辯，準此，本件
    兩造爭執之重點在於：被上訴人有無上訴人所指違反貪污治
    罪條例第十八條、刑法第一百三十二條、行政院暨所屬各機
    關處理人民陳情案件要點第十八點等保護他人法律之情事，
    而應依民法第一百八十四條第二項、第一百八十五條、第一
    百九十五條第一項規定賠償其所受精神上損害？現分述如下
    ：
  (一)依民法第一百八十四條第二項規定：「違反保護他人之法律
    ，致生損害於他人者，負賠償責任。但能證明其行為無過失
    者，不在此限。」，又檢舉他人不法，如遭曝光，不免招被
    檢舉人抱怨或報復，影響檢舉人生活之安全，倘行為人將檢
    舉人檢舉他人涉嫌不法情事洩漏，而損及檢舉人之隱私權，
    因隱私權為人格權之一種，該檢舉人即被害人自得請求賠償
    非財產上之損失（最高法院八十七年度台上字第二四五九號
    判決意旨參照）。
  (二)次依貪污治罪條例第十八條規定：「貪污瀆職案件之檢舉人
    應予獎勵及保護；其辦法由行政院定之。各機關應採取具體
    措施防治貪污；其辦法由行政院定之。」，及依本條規定制
    訂之獎勵保護檢舉貪污瀆職辦法第十條規定：「受理檢舉機
    關，對於前條第一項第一款之資料及檢舉書、筆錄或其他有
    關資料，應予保密，另行保存，不附於偵查案卷內。但法院
    為釐清案情或審核檢舉獎金有必要者，得調閱之。無故洩漏
    者，應依刑法或其他法令處罰之。」，是倘受理貪污瀆職案
    件檢舉之機關，未對檢舉人相關資料予以保密而將之洩漏，
    依前開(一)之說明，即有侵害檢舉人隱私權之虞。
  (三)被上訴人雖抗辯本件並無獎勵保護檢舉貪污瀆職辦法第十條
    規定之適用。但查，上訴人在行政院原住民族委員會任職期
    間提出之前揭陳情書內容略為：張宜安、莊美景有請假、遲
    到情事，竟由莊美景在所負責製作之薪資表上記載請假時數
    為零，科長陳淑敏明知上情竟為包庇未予處理，有涉嫌違反
    貪污治罪條例第十三條規定之不法等情，有陳情書附卷足稽
    （見原審卷一第12頁至第14頁）。姑不論上訴人所檢舉之情
    事是否屬實，綜觀其陳情書全文，應堪可認為屬於依貪污治
    罪條例第十八條規定提出之檢舉，而有如前述所載相關法律
    規定之適用。是以，被上訴人前開所辯，尚不足採。
  (四)其次應探究者即為：被上訴人有無受理上訴人之檢舉？再者
    ，其有無將上訴人檢舉相關資料洩漏被檢舉人知悉之行為？
    經查：
  1.被上訴人先前雖否認上訴人提出之陳情書係直接交予伊受理
    ，但嗣則在本院 94年6月24日準備程序期日陳稱：「……依
    原住民委員會組織法規關於政風的部分是由主任委員指示人
    事主任兼辦，被上訴人是處長並非負責政風的主管，被上訴
    人拿到上訴人陳情書時直接交給副處長指示他去處理瞭解實
    際狀況……。」等語（見本院卷第91頁），據此，上訴人提
    出陳情書後，確實有交予被上訴人，堪可認定。
  2.雖上訴人主張被上訴人收受陳情書後並未直接將陳情書交付
    副處長甲○○處理，而係直接交由被檢舉人莊美景影印等語
    。惟查，細閱上訴人提出之 93年2月19日在行政院原住民族
    委員會衛生福利處辦公室錄音譯文所載（見原審卷一第 165
    頁至第168頁 ），當日是由上訴人先行發言稱：「現在我只
    要求一件事，請她把那一份拿出來，我要請專員看一看那部
    分是不是還存在。」，所謂「那一份」究竟是否即指上訴人
    製作之陳情書，自此尚無從查知。至於此份對話錄音譯文次
    行雖記載「戊○○：（找陳情書中）」，但當時戊○○既未
    發言而無聲響，顯無從遽以辨別戊○○係在翻找陳情書。再
    者，該日對話譯文均至多僅能證明上訴人與其餘在場人戊○○、己○○、莊美景、李雅玲係在就「那一份」一事對話，
    在場人戊○○、己○○均未提及討論之「那一份」文書即上
    訴人所提出之陳情書；且當上訴人表示「我現在請妳們把陳
    情書拿出來……」等語時，其餘在場人即不予以回應。參以
    ，上訴人受僱於行政院原住民族委員會時即有簽訂契約書，
    業如前述，該契約書上載有上訴人姓名、身分證字號、地址
    等身分資料（見原審卷一第11頁），故自難以此份錄音譯文
    提及所謂「那一份」文書上有上訴人相關身分資料乙節，即
    遽認「那一份」文書係指陳情書。故觀諸前開錄音譯文所為
    之記述，上訴人主張被上訴人有將陳情書直接交付被檢舉人
    莊美景乙節，洵不足取。
  3.又上訴人固然曾先後於93年2月17日、93年2月20日在其家中
    與戊○○以電話聯絡，有上訴人錄音帶譯文在卷足佐（見原
    審卷一第136頁至第155頁）。但查，上訴人與戊○○於93年
    2月17日係就一份簽呈交談對話（見原審卷一第137頁），因
    此，該次對談顯與本件陳情書一事無關。至於 93年2月20日
    之對談，上訴人固然先陳述稱：「可是我還不敢確定哦，因
    為現在那個陳情書到底是陳科長發出去的還是處長送出去的
    ？」，惟戊○○則馬上回應表示：「不是處長啦。……不是
    ，我跟你講，那個陳情書她們為什麼會有？因為那天我印給
    副座，他處理的方式是要請兩科的科長，陳科長跟安科長，
    他叫我把你那個影印給兩位科長討論一下內容，投書的部分
    。」，上訴人立刻問：「你說是處長叫你把陳情書影印？」
    ，戊○○隨即回答：「副處長啦。」，而否認被上訴人有指
    示將陳情書影印交付被檢舉人之情事。加以，證人戊○○即
    當時為行政院原住民族委員會之專員，在本院 94年6月24日
    準備程序期日結證稱：「……，我當初是負責社會福利業務
    ，丁○○是我的處長，我上面主管是科長在上面是副處長，
    在上面則是處長，……，之前機關內部並沒有遇過有人員陳
    情，所以我不知道原住民委員會相關的陳情處理流程，這案
    子當初副處長有把上訴人的陳情書交給我，要我影印給二位
    科長瞭解，我影印之後就把陳情書放在科長桌上，我總共只
    印了二份陳情書，之後我就沒有再經手這件陳情處理流程。
    」、「（上訴人問：）處長（即被上訴人）有無把陳情書公
    開給二位科長或被檢舉人知道？（答：）我不清楚。」（見
    本院卷第91頁至第92頁）。綜此足見，被上訴人在處理上訴
    人陳情案件過程中，並未指示副處長或他人將陳情書影印之
    情形存在。
  4.上訴人雖又以其與乙○○、莊美景、廖惠麗等人之錄音對話
    譯文，為其主張之相關佐證（見原審卷一第162頁至第165頁
    ）。然查，上訴人與乙○○之對話，僅能證明乙○○曾在經
    過辦公室時，聽聞被上訴人有音量較大之對話情事，但被上
    訴人所表述之言談內容為何，就此錄音譯文尚難證明。況且
    ，證人乙○○並未曾見過上訴人本件陳情書，此情業據其到
    場具結證述綦詳（見本院卷第137頁 ）。至於依上訴人所舉
    其與莊美景之對話譯文中，亦未見莊美景有何陳述被上訴人
    有將上訴人陳情書洩漏予其知悉之相關情節。
  5.而上訴人雖提出 93年2月19日與己○○在行政院原住民族委
    員會衛生福利處錄音對話譯文，依據其上所載己○○曾提及
    「處長有叫美景拿去影印」等語，據以為被上訴人在處理陳
    情過程曾將陳情書內容洩漏之證明。惟查，證人己○○經本
    院提示上開錄音譯文後，結證謂：「我已經沒有印象了，上
    面所寫的處長叫美景去影印的是什麼樣的文件，當時對於契
    約書方面我有印象，上訴人那時候問我什麼文件上面有我的
    個人資料，我反問他是什麼文件，他說他的資料外洩，我說
    你們這個方案進來的人都有契約書，契約書上面就有你們的
    資料，行政院勞工委員會電腦篩選資料中也有這樣的資料，
    因為他們是經由勞委會推薦過來的。」等語（見本院卷第13
    5、136頁），準此，被上訴人交付被檢舉人莊美景影印之文
    件是否即為上訴人提出之陳情書，就此尚難得證。
  6.綜前所述，被上訴人在受理上訴人之陳情書後，係將上訴人
    陳情檢舉一事指示副處長處理，至於其後陳情書內容縱使有
    遭人影印洩漏予被檢舉人知悉，依證人戊○○之證詞所示，
    亦係在副處長指示由陳科長、安科長查證陳情內容以後所發
    生者，顯難認為被上訴人有違反首揭法律規定而將上訴人陳
    情檢舉相關資料洩漏被檢舉人知悉之行為。
  (五)茲既被上訴人為衛生福利處處長，而上訴人陳情書所載檢舉
    內容復與該處事務有關，則被上訴人將陳情書交由副處長查
    證，難認有何過失可言。是以，上訴人主張：被上訴人將伊
    提出之陳情書轉交副處長甲○○洩漏予被檢舉人知悉，而故
    意洩漏貪瀆案件檢舉人身分資料，或副處長甲○○在處理上
    訴人陳情案件過程中，私自將陳情書交付戊○○影印並交給
    被檢舉人等情，均無足取，即難認被上訴人有何須依民法第
    一百八十四條第二項、第一百八十五條、第一百九十五條第
    一項負損害賠償責任可言。
六、綜上所述，上訴人主張被上訴人或副處長甲○○有洩漏檢舉
    人即上訴人身分資料，而侵害其隱私權，被上訴人應負侵權
    行為損害賠償責任，為不足採。從而，上訴人主張本於侵權
    行為之法律關係，請求被上訴人給付慰撫金 100,000元，為
    無理由，不應准許。原審為上訴人敗訴之判決，並無不合。
    上訴意旨指摘原判決不當，求予廢棄改判，為無理由，應予
    駁回。
七、本件為判決之基礎已臻明確，兩造其餘之陳述及所提其他證
    據，經本院斟酌後，認為均於判決之結果無影響，亦與本案
    之爭點無涉，自無庸逐一論述，併此敘明。
丙、據上論結，本件上訴為無理由，依民事訴訟法第四百三十六
    條之一第三項、第四百四十九條第一項、第七十八條，判決
    如主文。
中　　華　　民　　國　　94　　年　　10　　月　　19　　日
                  勞工法庭  審判長法  官  黃莉雲
                                  法  官  黃書苑
                                  法  官  賴錦華
以上正本係照原本作成
本判決不得上訴
中　　華　　民　　國　　94　　年　　10　　月　　19　　日
                                  書記官  林桂玉
